ACORDAO-COMPLETO-2368473

ACÓRDÃO 11866/2019 ATA 37/2019 - PRIMEIRA CÂMARA

VISTOS, relatados e discutidos estes autos de recurso de reconsideração interposto contra o Acórdão 3887/2018-TCU-Primeira Câmara,
ACORDAM os Ministros do Tribunal de Contas da União, reunidos em sessão da Primeira Câmara, ante as razões expostas pelo Relator, em:
9.1. nos termos dos arts. 32, inciso I, e 33 da Lei 8.443/1992, conhecer do presente recurso de reconsideração para, no mérito, negar-lhe provimento;
9.2. dar ciência deste acórdão ao recorrente e à Procuradoria da República no Estado do Amazonas.

Recurso de reconsideração interposto contra acórdão que julgou as contas do recorrente irregulares e condenou-lhe ao pagamento de débito e de multa, em razão de falha na prestação de contas de recursos repassados mediante convênio cujo objeto era a realização de evento artístico.

Primeira Câmara

Prefeitura Municipal de Maraã - AM.

3.1. Responsáveis: Responsáveis: Dilmar Santos Ávila (XXX.137.561-XX) e Direção Produções Ltda. - Epp (08.989.588/0001-60)
3.2. Recorrente: Dilmar Santos Ávila (XXX.137.561-XX).

13.1. Ministros presentes: Vital do Rêgo (na Presidência) e Benjamin Zymler (Relator).
13.2. Ministros-Substitutos convocados: André Luís de Carvalho e Weder de Oliveira.
13.3. Ministro-Substituto presente: Augusto Sherman Cavalcanti.

BENJAMIN ZYMLER

Ministro-Substituto Marcos Bemquerer Costa.

Cuida-se de recurso de reconsideração interposto pelo sr. Dilmar Santos Ávila (peça 40) , ex-prefeito de Maraã/AM (período 2009-2012) , contra o Acórdão 3887/2018-TCU-Primeira Câmara, proferido em tomada de contas especial (peças 21 e 40) .
2.	A tomada de contas especial foi instaurada em razão de irregularidades na aplicação de recursos repassados mediante o Convênio 728.593/2009, celebrado entre o Ministério do Turismo e o mencionado município (peça 59 e 78) .
3.	O convênio, no valor de R$ 262.500,00, sendo R$ 12.500,00 a título de contrapartida, teve por objeto incentivar o turismo, por meio do apoio à realização do Projeto intitulado "Reveillon", com vigência de 29/12/2009 a 15/8/2010 (peça 1, p. 42-76 e 90) .
4.	Especificamente, os recursos pactuados deveriam custear as seguintes ações: 36,19% para as atrações artísticas, 48,72% para a infraestrutura e 15,09% para a divulgação do evento (peça 6, p. 8) .
5.	Mediante o acórdão impugnado, o recorrente teve suas contas julgadas irregulares, foi condenado em débito, solidariamente com a empresa Direção Produções Ltda. - EPP, pelo total dos recursos repassados (R$ 250.000,00) e sofreu a pena de multa prevista no art. 57 da Lei 8.443/1992, no valor de R$ 35.000,00. 
6.	Os fundamentos desse acórdão foram assim descritos em seu voto condutor:
"No caso que ora se analisa, os elementos coligidos aos autos não levam à conclusão de que o projeto tenha sido realizado. Além da ausência de fotografias capazes de demonstrar a realização das atrações musicais e a implantação da estrutura física que seria utilizada no evento, não foi carreada ao processo documentação comprovando a divulgação da festividade. 
 Também não houve apresentação da declaração individual dos prestadores de serviço, como os responsáveis pelo serviço de limpeza e segurança, com indicação do valor contratado e do período de execução. Sequer foi apresentada declaração de autoridades locais atestando a realização do evento.
Ressalte-se, ainda, que se têm como agravantes os fatos de o evento ter sido acordado entre a União e a municipalidade apenas dois dias antes do evento e os recursos terem sido repassados quase cinco meses depois da data prevista para a festividade, sacados em espécie da conta específica e pagos em duas parcelas à contratada."  (grifou-se) . 
7.	Depois de propor o conhecimento do recurso, a Secretaria de Recursos assim se manifestou quanto ao mérito: 
"HISTÓRICO
Firmado o Convênio 728593/2009 para a realização de evento festivo na Municipalidade em dezembro de 2009, com vigência no período de 29/12/2009 a 25/3/2010, prorrogado para 15/8/2010 (peça 1, p. 90) , o gestor público encaminhou as contas do convênio de forma incompleta em 2/3/2011 (peça 1, p. 4, 94) .
Em momento subsequente (12/2/2012) , foi instado pelo órgão convenente à exibição de novas evidências relacionadas à execução do convênio (peça 1, p. 164) , tendo o ex-prefeito solicitado prorrogação de prazo em 28/3/2012 e 25/4/2012 (peça 1, p. 170 e 174) e, ao final, não tendo apresentado os documentos exigidos, razão pela qual foi instaurada a presente tomada de contas especial.
EXAME DE MÉRITO
Delimitação
É objeto do recurso analisar a validade da citação e das justificativas apresentadas para não exibição dos documentos necessários à comprovação das despesas.
Da questão preliminar: da validade da citação
Afirma que o não comparecimento no processo de contas decorreu do fato de que as notificações foram encaminhadas para endereço antigo, tendo o responsável se mudado para a capital para tratamento de saúde.
Análise
O art. 179, II do Regimento Interno do TCU valida a citação expedida para o endereço do destinatário, verbis:
Art. 179. A citação, a audiência ou a notificação, bem como a comunicação de diligência, far-se-ão:
	(...) 
II - mediante carta registrada, com aviso de recebimento que comprove a entrega no endereço do destinatário;
A questão já foi submetida à apreciação do Plenário do Supremo Tribunal Federal, que, analisando as normas pertinentes às comunicações processuais no âmbito do TCU, afirmou inclusive a desnecessidade da ciência pessoal do interessado, sendo suficiente a comprovação da diligência de entrega no endereço do destinatário (MS 25.816/DF, Rel. Min. Eros Grau, julgado em 12.6.2006) .
O endereço de citação constante no respectivo ofício (peça 8) , qual seja, Av. Edmundo Soares, 197 - Conj. Rio Maracanã - Flores (CEP: 58043-250) , foi extraído do cadastro fiscal (peça 4) , razão pela qual, após demonstrada a impossibilidade de localização do responsável naquele endereço, foi realizada a citação editalícia, prevista no art. 179, III do RI/TCU, não sendo exigível o esgotamento de diligências quando o responsável é contumaz no cumprimento do dever de atualizar os dados pessoais na Receita Federal, verbis:
EMENTA: CONSTITUCIONAL. PROCESSUAL CIVIL. EXECUÇÃO. ACÓRDÃO DO TCU. CITAÇÃO POR EDITAL. CERCEAMENTO DE DEFESA. NULIDADE. INOCORRÊNCIA. PRETENSÃO DE RESSARCIMENTO AO ERÁRIO. IMPRESCRITIBILIDADE.
I - Hipótese em que a apelante, através de curador especial designado judicialmente, em sede de embargos do devedor, reclama de nulidade de sua citação editalícia, a qual não teria sido precedida da indispensável busca por seu endereço atual nos bancos de dados públicos, afirmando ter sofrido cerceamento de defesa, já que tomou conhecimento da execução quando da intimação da penhora de seus bens.
II - O sistema processual brasileiro consagra o princípio de que as nulidades somente devem ser pronunciadas diante da demonstração objetiva de prejuízo às partes, reputando-se válidos os atos que, a despeito de suposto vício formal, atinjam sua finalidade essencial (art. 154 do CPC) .
III - Não pode a executada exigir máxima diligência da parte exequente, quando ela própria foi contumaz no cumprimento de seu dever de cidadã contribuinte de atualizar os dados pessoais junto à Receita Federal. (TRF5; AC 200982000001364; Relatora: Desembargadora Federal Margarida Cantarelli; Órgão Julgador: Quarta Turma; Fonte: DJE - Data: 28/10/2010 - Página: 685) 
..............
ADMINISTRATIVO. TOMADA DE CONTAS ESPECIAL. TCU. LEI N.º 8.443/92 E REGIMENTO INTERNO DO TCU. CITAÇÃO. REGULAMENTAÇÃO PRÓPRIA. LEI N.º 9.784/99. NÃO APLICAÇÃO. CITAÇÃO EDITALÍCIA. NÃO LOCALIZAÇÃO. ENDEREÇO CONSTANTE DOS AUTOS E DA BASE DE DADOS DA RECEITA FEDERAL. DILIGÊNCIA. SUFICIÊNCIA. NÃO NECESSIDADE DE ESGOTAMENTO DE POSSIBILIDADES DE LOCALIZAÇÃO. AR/MP. INDICAÇÃO DE RECUSA DE RECEBIMENTO. CERCEAMENTO DE DEFESA. NÃO OCORRÊNCIA.
1. As regras da Lei n.º 9.784/99 relativas à intimação (art. 26 daquele diploma legal) não se aplicam à citação no processo administrativo de tomada de contas especial realizado perante o TCU, pois este tem regulamentação própria (Lei n.º 8.443/92 e Regimento Interno do TCU) , o que afasta, nos termos do art. 69 da própria Lei n.º 9.784/99 sua incidência, salvo subsidiária, o que não é o caso em face da ausência de lacuna na referida regulamentação.
2. A citação pessoal do Apelante foi tentada pelo TCU com base em endereço seu que constava dos autos (fls. 38 e 71 do apenso I) , declarado pelo próprio Apelante, e que fora confirmado como seu efetivo endereço mediante consulta à base de dados da Receita Federal (fls. 123 e 145) , cabendo ao Apelante a manutenção atualizada de seu endereço perante o cadastro desta.
3. O art. 179, inciso III, do Regimento Interno do TCU, em regulamentação ao art. 22 da Lei n.º 8.443/92, prevê a citação editalícia quando o responsável não for localizado, sendo suficiente para que reste caracterizada essa situação a tentativa de sua cientificação no endereço constante da base de dados da Receita Federal, pois não há exigência normativa de outras diligências, as quais, ademais, seriam contrárias à celeridade necessária aos procedimentos sob a atribuição do TCU.
4. Não há, pois, na ausência de previsão legal específica, obrigatoriedade de o TCU esgotar todas as possibilidades de localização do responsável na tomada de contas especial, nem de proceder a diligências em endereços que, embora existentes nos autos, não foram confirmados como seu atual endereço em consulta à base de dados da Receita Federal, nem de ter ciência de que o responsável assumiu outro cargo público e, portanto, teria endereço profissional fixo.
5. No caso dos autos, ademais, o AR/MP dirigido ao Apelante não deixou de ser entregue por insuficiência de endereço, desconhecimento em relação ao destinatário ou mudança deste, mas por ter sido recusado o seu recebimento (fl. 133) , o que gera a presunção de que, pela natureza do AR, no caso, em mãos próprias, foi o próprio Apelante que se recusou ao recebimento da correspondência e não, que fora apresentada alguma informação ao carteiro que impossibilitasse a sua entrega ao Apelante.
6. Não houve, assim, cerceamento de defesa na citação editalícia do Apelante, não merecendo reforma a sentença apelada que julgou improcedente seu pedido inicial.
7. Não provimento da apelação.
 (TRF 5a Região, AC 372364-PE 2002.83.00.011165-7, Des. Fed. Emiliano Zapata Leitão) 
Assim, não há como acolher o argumento de que o recorrente tinha domicílio em outro endereço, visto que compete ao responsável manter seu domicílio atualizado perante os órgãos públicos. Assim, a utilização do endereço constante na base de dados da Receita Federal é válida para fins de citação, conforme entendimento deste Tribunal:
Compete ao responsável manter atualizada a informação sobre seu domicílio na base da Receita Federal. Aquele que deixa de fazê-lo não pode alegar nulidade da comunicação processual por desatualização do endereço constante em base oficial (Acórdão 1523/2016-TCU-Plenário. Rel. Min. Ana Arraes) 
O responsável que deixa de atualizar seu endereço na base de dados da Receita Federal  (CPF e CNPJ) não pode invocar a nulidade de comunicação processual do TCU enviada ao endereço desatualizado constante da referida base, uma vez que o ordenamento jurídico brasileiro não admite arguição de nulidade por quem lhe deu causa (art. 243 do CPC) (Acórdão 371/2016-TCU-Plenário. Rel. Min. Vital do Rêgo) 
A utilização do endereço constante na base de dados da Receita Federal é válida para fins de citação. Compete ao responsável manter seu domicílio atualizado perante os órgãos públicos (Acórdão 3254/2015-TCU-1a Câmara. Rel. Min. Benjamin Zymler) 
Havendo qualquer alteração de domicílio, incumbe aos cidadãos informar as modificações ocorridas à Receita Federal, sob pena de, não o fazendo, terem de arcar com as consequências da omissão (Acórdão 3404/2014-TCU-1a Câmara. Rel. Min. Benjamin Zymler) 
Note-se, ademais, que o endereço indicado no ofício de citação se localiza na capital (Manaus-AM) , de forma consistente com a narrativa do recorrente, razão pela qual não há que se falar em ofensa ao contraditório, à ampla defesa ou ao devido processo legal pela citação realizada nos autos (envio da citação ao endereço do responsável e posterior citação por edital) , não devendo ser acolhido o pleito de nulidade.
Das análise dos argumentos de mérito relacionados à ausência de exibição dos documentos referentes à prestação de contas
Alega o recorrente a ausência de conhecimento das ocorrências a serem sanadas, uma vez que o Município possuía equipe de secretários e agentes administrativos com responsabilidade de organizar as documentações.
Alega que teve seu mandato cassado no ano de 2012 (setembro de 2012) , ficando impossibilitado de prestar contas ou de reunir nova documentação, tendo deixado todos os documentos da execução das despesas no arquivo municipal, não tendo acesso aos documentos arquivados na Prefeitura. 
Afirma a ausência de dano ou de má-fé, uma vez que, à época da saída da função pública a avença ainda estava vigente, estando arquivados na Prefeitura os elementos necessários à comprovação da despesa, pleiteando o reconhecimento de contas iliquidáveis.
Entende que a aplicação de sanção financeira deveria guardar proporcionalidade com as condições financeiras do responsável, não tendo condições de arcar com a condenação em comento, violando o princípio da dignidade da pessoa humana.
Análise
De plano, deve-se destacar que o dever de manter a regularidade na prestação das contas não é da prefeitura, mas sim da pessoa física responsável por bens e valores públicos, pessoalmente responsável pela correta gestão dos recursos públicos confiados, conforme se extrai de diversos julgados dos Tribunais Pátrios:
 (...) O Prefeito do Município que recebe recursos federais por força de convênio assume pessoalmente a responsabilidade pela correta aplicação desses recursos e, evidentemente, pela correta prestação de contas relativas à aplicação desses recursos. A simples alegação do embargante, de que determinou à sua assessoria que prestasse tais contas, é manifestamente insuficiente para descaracterizar sua responsabilidade pessoal. Se o Prefeito delegou a terceiros uma responsabilidade que é sua, evidentemente assume o risco da não-apresentação dessas contas no prazo estipulado no convênio. Hipótese em que a sanção aplicada não está fundamentada exclusivamente no emprego incorreto ou no desvio das verbas repassadas. A sanção foi aplicada, essencialmente, pelo fato de o gestor de dinheiro público não ter prestado as contas devidas. Assim, mesmo que se admita (para efeito de argumentar) , que os documentos comprobatórios do emprego daqueles recursos tenham sido extraviados, isso não afasta a infração concretamente atribuída ao embargante: não ter prestado contas da correta aplicação dos recursos recebidos. Precedente da Turma. Agravo retido e apelação a que se nega provimento. (TRF 3, AC 00128221920064036102, TERCEIRA TURMA, JUIZ CONVOCADO RENATO BARTH, Data da Decisão 29/07/2010)  
 
 (...) 4. A Constituição Federal atribuiu ao TCU, nos termos de seu art. 71, incisos II e VIII, a competência para "julgar as contas dos administradores e demais responsáveis por dinheiros, bens e valores públicos da administração direta e indireta, incluídas as fundações e sociedades instituídas e mantidas pelo Poder Público federal, e as contas daqueles que derem causa a perda, extravio ou outra irregularidade de que resulte prejuízo ao erário público" e "aplicar aos responsáveis, em caso de ilegalidade de despesa ou irregularidade de contas, as sanções previstas em lei (...) . 5. O embargante Prefeito Municipal da cidade de Cardoso - beneficiária da verba - e não comprovando que a verba destinada ao município por força do convênio firmado entre as partes foi utilizada para os fins que deveria, é de se reconhecer sua responsabilidade pessoal pelo gerenciamento e aplicação dos recursos e por conseqüência ao ressarcimento em questão, sendo irrelevante o argumento de que a verba teria sido utilizada em outras obras do Município. 6. Não há que se falar em solidariedade entre a Prefeitura e o embargado, sendo este o único responsável pelo pagamento do débito que ora lhe é cobrado. 7. Afastada a ineficácia do título executivo, pois as decisões do TCU que resultem imputação de débito ou multa têm eficácia de título executivo. Aplicação do art. 71, § 3º, CF.  (...)  (TRF 3, AC 00028421220014036106, TERCEIRA TURMA, JUIZ CONVOCADO RUBENS CALIXTO, Data da Decisão 10/12/2009)  
 (...) 2. A Lei n. 8.443/92 estabelece que a atribuição do Tribunal de Contas da União abrange os responsáveis pela aplicação de recursos repassados pela União, mediante convênio, ao Município. 3. Configura-se legítima a possibilidade de responsabilização pessoal do administrador municipal em face de eventual desvio ou irregularidade apurado em processo administrativo a cargo do Tribunal de Contas da União. 4. Apelação desprovida. (TRF 3, AC 200038000111066, QUINTA TURMA, JUIZ FEDERAL PEDRO FRANCISCO DA SILVA (CONV.) , Data da Decisão 21/10/2009)  
 (...) 3. A alegação de descentralização da administração municipal não se presta a isentar de toda e qualquer responsabilidade o ex-Prefeito, quanto à regularidade da aplicação das verbas públicas federais repassadas à Edilidade, durante seu mandato. Isso porque, como gestor máximo do Município, cabe a ele ordenar as despesas, acompanhar a aplicação dos recursos públicos alocados à Municipalidade e fiscalizar o trabalho dos seus subordinados, que, a propósito, são por ele escolhidos, para os cargos de maior envergadura. Destarte, o ex-Prefeito detém legitimidade passiva na ação civil pública por ato de improbidade administrativa em que se alega malversação de recursos públicos federais postos à disposição durante sua gestão. "In casu, conquanto os recursos advindos do FUNDEF fossem administrados e aplicados pela Secretária de Educação do Município, também condenada neste processo, não resta dúvida sobre a responsabilidade do réu/apelante, na alegada malversação de tais recursos financeiros, de modo que se legitima a sua inclusão no polo passivo desta demanda, pois, à época dos fatos apontados neste processo, estava ele investido no cargo de Prefeito do Município de Caucaia/CE e, nesta condição, tinha o poder-dever constitucional de fiscalizar todos os atos de seus subordinados, inclusive aqueles praticados por delegação de competência. Rejeita-se, portanto, a preliminar de ilegitimidade passiva ad causam" (TRF5, 4T, AC 541943, Rel. Des. Federal Lázaro Guimarães, j. em 17.09.2013) . "A legitimidade passiva do ex-prefeito é patente, já que o prefeito, como ordenador de despesas, tem total responsabilidade pelas despesas realizadas durante sua gestão, decorrendo da condição de co-responsabilidade com os atos praticados por seus subordinados gestores da coisa pública" (TRF5, 3T, AC 543509, Rel. Des. Federal Marcelo Navarro, j. em 27.06.2013) . Rejeição da preliminar de ilegitimidade passiva ad causam arguida pelo réu, ex-Prefeito. (...)  (TRF 5; AC 200581000019210, Primeira Turma, Desembargador Federal Francisco Cavalcanti, DJE - Data::06/03/2014 - Página:155)  
Do mesmo modo é a posição do Supremo Tribunal Federal: 
EMENTA: - Mandado de segurança. Tribunal de Contas da União.  
2. Prestação de contas referente à aplicação de valores recebidos de entidades da administração indireta, destinados a Programa Assistencial de Servidores de Ministério, em período em que o impetrante era Presidente da Associação dos Servidores do Ministério.  
3. O dever de prestar contas, no caso, não é da entidade, mas da pessoa física responsável por bens e valores públicos, seja ele agente público ou não.  
4. Embora a entidade seja de direito privado, sujeita-se à fiscalização do Estado, pois recebe recursos de origem estatal, e seus dirigentes hão de prestar contas dos valores recebidos; quem gere dinheiro público ou administra bens ou interesses da comunidade deve contas ao órgão competente para a fiscalização.  
5. Hipótese de competência do Tribunal de Contas da União para julgar a matéria em causa, a teor do art. 71, II, da Constituição, havendo apuração dos fatos em procedimentos de fiscalização, assegurada ao impetrante ampla defesa.  
6. Regimento Interno do Tribunal de Contas da União, arts. 9º, §§ 1º e 8º, 119 e 121. Pauta Especial de julgamento publicada com inclusão do processo em referência.  
7. Não cabe rediscutir fatos e provas, em mandado de segurança.  
8. Mandado de segurança indeferido. (grifamos; MS-21.644/DF, Min. Néri  da Silveira, DJ. 8.11.96, p. 43204) 
Assim, não se exime o responsável do dever pessoal de apresentação da documentação completa, atribuindo suposta responsabilidade a pessoas subordinadas (equipe de secretários e agentes administrativos) , particularmente no caso em que a prestação de contas recaia integralmente no período em que o ex-prefeito exercia a função, inclusive tendo solicitado sucessivas prorrogações de prazo durante sua gestão.
Note-se que o fato do Prefeito ter sido removido do cargo público no final de 2012 não guarda qualquer relação com as contas do presente convênio, uma vez que a prestação de contas tinha como prazo limite a data de 15/9/2010 (peça 1, p. 90: 30 dias após o termino de vigência do convênio) , tendo o responsável apresentado de forma extemporânea (2/3/2011: peça 1, p. 94) , inclusive solicitando prorrogações durante sua gestão (28/3/2012 e 25/4/2012 - peça 1, p. 170 e 174) , inviabilizando as argumentações de impossibilidade de acesso aos documentos contidos na Prefeitura.
A propósito da alegação do suposto cerceamento de defesa diante da impossibilidade de ter acesso aos documentos necessários à comprovação dos serviços prestados, ressalte-se, primeiramente, a total falta de comprovação da alegação em comento, não apresentando o recorrente qualquer documento comprobatório de diligências dirigidas à Prefeitura.
Ademais, ainda que houvesse obstáculos de ordem política ou de eventual cerceamento de defesa, se não resolvidas com a administração local, devem, por meio de ação apropriada, ser levados ao conhecimento do Poder Judiciário. Não cabe ao TCU garantir ao responsável o acesso à referida documentação. É nesse sentido a jurisprudência desta Corte, como se observam nos Acórdãos 21/2002-1ª Câmara (Min. Marcos Benquerer) , 115/2007-2ª Câmara (Min. Benjamin Zymler) e 1.322/2007-Plenário (Min. Aroldo Cedraz) .
No que tange à incidência das normas relativas ao trancamento de contas por supostamente serem iliquidáveis, tão somente pelo transcurso do prazo, há de se fazer a correta leitura dos artigos 20 e 21 da Lei 8.443/92, verbis:
Art. 20. As contas serão consideradas iliquidáveis quando caso fortuito ou de força maior, comprovadamente alheio à vontade do responsável, tornar materialmente impossível o julgamento de mérito a que se refere o art. 16 desta Lei.
Art. 21. O Tribunal ordenará o trancamento das contas que forem consideradas iliquidáveis e o consequente arquivamento do processo.
Assim, nos termos dos artigos 20 da Lei 8.443/92, é necessária a ocorrência de caso fortuito ou de força maior, comprovadamente alheio à vontade do responsável, que torne materialmente impossível o julgamento de mérito das contas, o que não ocorreu no presente caso, haja vista que não foi comprovado qualquer tentativa frustrada de obtenção de documentos comprobatórios eventualmente arquivados na Prefeitura, sendo que o Prefeito ainda exercia a função pública à época da exigência dos documentos comprobatórios.
No que tange à alegação de ausência de dano, importante observar que a omissão no dever de prestar contas de forma completa é causa para o julgamento de irregularidade das contas, pois incumbe ao gestor o ônus de comprovar o escorreito emprego de verba pública da União, por força do que dispõe o art. 70, parágrafo único, da Constituição Federal, bem assim o art. 93 do Decreto-Lei 200/1967 c/c o art. 66 do Decreto 93.872/1986, observando que, no caso concreto, a avença havia se encerrado em 15/8/2010, data em que ainda exercia a função pública, dando condições materiais suficientes para a comprovação exigida.
No que concerne à relação entre a capacidade econômica do recorrente, o débito apurado e as sanções aplicadas, a Jurisprudência da Corte é pacífica no sentido de afirmar que eventual impossibilidade econômica do responsável em recolher o débito e a multa que lhe foram imputados há de ser apurada na fase de execução do acórdão recorrido (Acórdão 2294/2014-TCU-Plenário. Rel. Min. Walton Alencar Rodrigues) . No mesmo sentido:
Alegações de hipossuficiência financeira, idade avançada e doença grave são incapazes de afastar débito imputado a responsável. Discussões da espécie devem ser efetuadas na fase de execução do acórdão condenatório, sendo possível ainda o parcelamento das dívidas, no âmbito do TCU, em razão de situação econômica desfavorável do devedor (Acórdão 1005/2015-TCU-Plenário. Rel. Min. Augusto Nardes) 
Por fim, quanto ao pleito de incidência do princípio da dignidade da pessoa humana, há de se destacar que a penalidade imposta não importa uma redução a uma situação de miserabilidade absoluta do responsável, uma vez que a Lei e o Regimento permitem o parcelamento em até 36 parcelas (art. 26 da Lei 8443/92 c/c art. 217 do RI/TCU) , mitigando os efeitos sobre a subsistência do devedor.
CONCLUSÕES
Inexiste irregularidade na citação postal encaminhada ao endereço constante dos cadastros fiscais, cujo retorno do aviso de recebimento ensejou a subsequente citação editalícia, uma vez que compete ao responsável manter atualizado o cadastro fiscal perante os órgãos públicos, afastando irregularidades nos procedimentos de citação.
O dever de prestar contas é atribuído pessoalmente ao ex-Prefeito, não se esquivando pela alegação de existência de pessoas subordinadas na Prefeitura, especialmente no caso em que o responsável apresentou diversos pedidos de prorrogação na fase interna do processo de tomada de contas especial.
É irrelevante a remoção do gestor no final do ano de 2012, uma vez que o processo de tomada de contas especial foi instaurado em período anterior, tendo o ex-prefeito contribuído para a insuficiência da prestação de contas, com a apresentação extemporânea da prestação incompleta e da ausência de justificativas para não apresentação dos documentos exigidos pelo repassador dos recursos.
Ainda que houvesse obstáculos ao acesso aos documentos arquivados na Prefeitura, caberia ao responsável adotar diligências, inclusive de natureza judicial, para a obtenção dos documentos, não sendo possível o julgamento de iliquidez das contas apenas pelo curso temporal, uma vez que inexiste a comprovação de caso fortuito ou força maior.
A capacidade econômica do gestor, a hipossuficiência financeira, idade avançada e doença grave não são fatores relevantes para a quantificação do débito e das penalidades aplicadas, sendo considerados apenas na fase de execução do acórdão recorrido, não havendo violação ao princípio da dignidade da pessoa humana, pois a possibilidade de parcelamento da dívida mitiga os efeitos sobre a subsistência do devedor.
PROPOSTA DE ENCAMINHAMENTO
Deste modo, submete-se à consideração superior a presente análise do recurso de reconsideração interposto por Dilmar Santos Ávila, contra o Acórdão 3887/2018-TCU-Primeira Câmara, para propor, com base nos artigos 32 e 33 da Lei 8.443/92, c/c o artigo 285 do RI/TCU, conhecer e negar provimento ao recurso, dando ciência ao recorrente e à Procuradoria da República no Estado do Amazonas da decisão que vier a ser adotada."
8.	O Ministério Público junto ao TCU manifestou-se de acordo com a unidade técnica.
	É o relatório.

8.1. Eurismar Matos da Silva (OAB/AM 9.221), Antônio das Chagas Ferreira Batista (OAB/AM 4.177), Patrícia Gomes de Abreu (OAB/AM 4.447), Fabricia Taliéle Cardoso dos Santos (OAB/AM 8.446) e Ênia Jéssica da Silva Garcia (OAB/AM 10.416), representando Dilmar Santos Ávila.

Procurador Marinus Eduardo De Vries Marsico.

CONVÊNIO. INCENTIVO AO TURISMO. CITAÇÃO DO EX-PREFEITO EM SOLIDARIEDADE COM A EMPRESA BENEFICIÁRIA DOS VALORES REPASSADOS PELA UNIÃO. FALTA DE NEXO DE CAUSALIDADE. IRREGULARIDADE DAS CONTAS. IMPUTAÇÃO DE DÉBITO E APLICAÇÃO DE MULTA AOS RESPONSÁVEIS. RECURSO DE RECONSIDERAÇÃO. CONHECIMENTO. NEGADO PROVIMENTO.

TOMADA DE CONTAS ESPECIAL (TCE)

Secretaria de Recursos (SERUR); Secretaria de Controle Externo de Tomada de Contas Especial (SecexTCE).

Cuida-se de recurso de reconsideração interposto pelo sr. Dilmar Santos Ávila (peça 40) , ex-prefeito de Maraã/AM (período 2009-2012) , contra o Acórdão 3887/2018-TCU-Primeira Câmara, proferido em tomada de contas especial (peças 21 e 40) .
2.	A tomada de contas especial foi instaurada em razão de irregularidades na aplicação de recursos repassados mediante o Convênio 728.593/2009, celebrado entre o Ministério do Turismo e o mencionado município (peça 59 e 78) .
3.	O convênio, no valor de R$ 262.500,00, sendo R$ 12.500,00 a título de contrapartida, teve por objeto incentivar o turismo, por meio do apoio à realização do Projeto intitulado "Reveillon", com vigência de 29/12/2009 a 15/8/2010 (peça 1, p. 42-76 e 90) .
4.	Especificamente, os recursos pactuados deveriam custear as seguintes ações: 36,19% para as atrações artísticas, 48,72% para a infraestrutura e 15,09% para a divulgação do evento (peça 6, p. 8) .
5.	Mediante o acórdão impugnado, o recorrente teve suas contas julgadas irregulares, foi condenado em débito, solidariamente com a empresa Direção Produções Ltda. - EPP, pelo total dos recursos repassados (R$ 250.000,00) e sofreu a pena de multa prevista no art. 57 da Lei 8.443/1992, no valor de R$ 35.000,00. 
6.	Os fundamentos desse acórdão foram assim descritos em seu voto condutor:
"No caso que ora se analisa, os elementos coligidos aos autos não levam à conclusão de que o projeto tenha sido realizado. Além da ausência de fotografias capazes de demonstrar a realização das atrações musicais e a implantação da estrutura física que seria utilizada no evento, não foi carreada ao processo documentação comprovando a divulgação da festividade. 
Também não houve apresentação da declaração individual dos prestadores de serviço, como os responsáveis pelo serviço de limpeza e segurança, com indicação do valor contratado e do período de execução. Sequer foi apresentada declaração de autoridades locais atestando a realização do evento.
Ressalte-se, ainda, que se têm como agravantes os fatos de o evento ter sido acordado entre a União e a municipalidade apenas dois dias antes do evento e os recursos terem sido repassados quase cinco meses depois da data prevista para a festividade, sacados em espécie da conta específica e pagos em duas parcelas à contratada."  (grifou-se) .
7.	Por estarem presentes os requisitos de admissibilidade previstos no art. 35 da Lei 8.443/1992, cabe conhecer do recurso e adentrar-lhe o mérito. 
II
8.	Argumenta o recorrente, em síntese, que (peça 40) :
	- não houve a sua regular notificação para o exercício do direito de defesa, de forma que foram ilícitos a sua citação por edital e o consequente julgamento que o considerou revel;
	- não era de responsabilidade do prefeito gerir os recursos diretamente, pois o município possuía equipe de secretários e agentes administrativos com responsabilidade de executar as despesas e organizar a documentação da prestação de contas; 
	- quando deixou o cargo de prefeito (setembro de 2012) , o convênio ainda estava vigente, de forma que a prestação de contas cabia ao seu sucessor;
	- houve dificuldade de acesso aos documentos arquivados na municipalidade; e
	- a sanção aplicada deve guardar proporcionalidade com as condições financeiras do responsável.
9.	Tanto a unidade técnica, quanto o Ministério Público junto ao TCU entenderam que as alegações recursais não merecem prosperar.
III
10.	Acerca da primeira alegação, observo que a citação por via editalícia ocorreu porque não houve sucesso em comunicação encaminhada ao endereço do responsável, constante da base da Receita Federal do Brasil, pois a Empresa de Correios e Telégrafos acostou a informação "desconhecido" no comprovante do aviso de recebimento da comunicação (peça 11) .
11.	Segundo o entendimento desta Corte, cabe ao responsável manter seu domicílio atualizado perante os órgãos públicos, de forma que deve arcar com as consequências caso assim não o faça. Nesse sentido, cito os seguintes precedentes jurisprudenciais:
	"Compete ao responsável manter atualizada a informação sobre seu domicílio na base da Receita Federal. Aquele que deixa de fazê-lo não pode alegar nulidade da comunicação processual por desatualização do endereço constante em base oficial (Acórdão 1523/2016-TCU-Plenário. Rel. Min. Ana Arraes) 
	O responsável que deixa de atualizar seu endereço na base de dados da Receita Federal  (CPF e CNPJ) não pode invocar a nulidade de comunicação processual do TCU enviada ao endereço desatualizado constante da referida base, uma vez que o ordenamento jurídico brasileiro não admite arguição de nulidade por quem lhe deu causa (art. 243 do CPC) (Acórdão 371/2016-TCU-Plenário. Rel. Min. Vital do Rêgo) 
	A utilização do endereço constante na base de dados da Receita Federal é válida para fins de citação. Compete ao responsável manter seu domicílio atualizado perante os órgãos públicos (Acórdão 3254/2015-TCU-Primeira Câmara. Rel. Min. Benjamin Zymler) 
	Havendo qualquer alteração de domicílio, incumbe aos cidadãos informar as modificações ocorridas à Receita Federal, sob pena de, não o fazendo, terem de arcar com as consequências da omissão (Acórdão 3404/2014-TCU-Primeira Câmara. Rel. Min. Benjamin Zymler) "
12.	É bem verdade que há precedentes desta Corte que mitigam esse entendimento (v.g. Acórdãos Plenário 1.190/2018 e 1.323/2016) , ao se admitir que, entre a mudança de endereço e a comunicação do fato ao fisco, pode ocorrer, sem culpa do responsável, em determinado espaço de tempo, que determinada comunicação processual seja enviada ao endereço antigo do destinatário. Veja-se, a respeito, o seguinte trecho do voto condutor do Acórdão 1323/2016-TCU-Plenário:
	"16. Entretanto, não é comum entre os cidadãos comunicar à receita federal eventuais mudanças de domicílios tão logo elas ocorram, principalmente entre aqueles que não vislumbram que suas declarações possam ser objeto de maiores questionamentos por parte do fisco. Como razão para tal conduta, pode-se citar as dificuldades burocráticas para essa atualização tempestiva e o próprio desenvolvimento da tecnologia da informação, o qual permite que os contribuintes saibam da situação de sua declaração de rendimentos mediante mera consulta na internet.
	17. Em sendo assim, no mais das vezes, a atualização de endereço do contribuinte ocorre, uma vez por ano, quando da declaração de rendimentos anual. Ou seja, é possível que haja mudança de endereço ainda não captada pelos registros do sistema quando da pesquisa efetuada por técnicos desta Corte de Contas.  (grifou-se) . 
13.	Entretanto, os elementos contidos nos autos indicam não se tratar da hipótese em que o responsável optou por atualizar o seu endereço quando da declaração anual de rendimentos. Isso porque, nas datas de 18/4/2017, 28/5/2018 (peças 13 e 25) e 8/10/2019 (consoante verificado por minha assessoria) , o endereço constante da base de dados da Receita Federal é aquele em que foi feita a tentativa de citação, demonstrando que em um período superior a dois anos o recorrente não atualizou seu endereço junto ao fisco federal. Desta feita, vislumbro uma conduta omissiva juridicamente relevante a demostrar o descaso do gestor em comunicar aos órgãos públicos a mudança de endereço, de forma que ele deve arcar com as consequências de seus atos, como a realização de citação por edital, de acordo com a jurisprudência do TCU antes mencionada.
14.	Assim, tal qual apontado nos pareceres precedentes, a alegada nulidade de citação não merece prosperar.
IV
15.	Quanto ao argumento de que a atribuição da execução da despesa e da prestação de contas seria de subordinados do então prefeito, observo que a responsabilidade do gestor advém em razão de ter sido signatário do convênio firmado com o Ministério do Turismo e, em tal condição, ter-se colocado como garantidor da correta aplicação dos recursos.
16.	É certo que esse entendimento não preconiza que o responsável deva praticar todos os atos de gestão referentes aos convênios, mas sim adotar providências para que a execução da despesa ocorra dentro dos parâmetros legais. Nesse sentido, o titular de um órgão/entidade deve escolher seus auxiliares diretos com esmero, sob pena de responder por culpa in eligendo e acompanhar, mesmo que de forma geral, o desempenho de seus subordinados, sob pena de responder por culpa in vigilando. (v.g. Acórdãos Plenário 2.059/2015, 644/2012 e 476/2008) .
17.	A respeito, cabe mencionar também os seguintes precedentes jurisprudenciais:
	"A delegação de competência não afasta a responsabilidade do gestor pela fiscalização dos atos de seus subordinados, impondo-se, portanto, que os escolha bem, sob pena de responder por culpa in eligendo ou por culpa in vigilando." (Acórdão 1134/2009-TCU-Plenário) .
	"O instituto da delegação é uma manifestação da relação hierárquica que transfere atribuições ao agente delegado, mas não exime o autor da delegação do dever de acompanhar os atos praticados. Isso porque as prerrogativas e os poderes do cargo, tais como a supervisão, não são conferidos em caráter pessoal ao agente público, mas sim para o bom desempenho de seu papel institucional, sendo, portanto, irrenunciáveis." (Acórdão 830/2014-TCU-Plenário) .
V
18.	Trato agora do argumento de que a prestação de contas cabia ao prefeito sucessor, em razão de a vigência do convênio ter supostamente expirado na vigência do mandato deste.
19.	Como bem colocou a unidade técnica, a prestação de contas tinha como prazo limite a data de 15/9/2010 (30 dias após o término de vigência do convênio) . Assim, como o recorrente exerceu o cargo de prefeito até o mês de setembro de 2012, cabia a ele prestar contas do convênio. 
20.	Outrossim, como estava de posse dos documentos à época do dever de prestar contas, bem como quando solicitados os documentos pelo órgão repassador (peça 1, p. 164) , descabe o argumento de que não teve acesso aos arquivos da municipalidade, pois eventual extravio de documentos seria de responsabilidade do próprio gestor.
21.	Em relação à dosimetria da pena de multa aplicada com fulcro no art. 57 da Lei 8.443/1992, observo que essa sanção é estabelecida em função do débito apurado e da gravidade das condutas imputadas aos responsáveis, consoante constatado no acórdão recorrido, sempre lembrando a existência de ampla discricionariedade do julgador de contas na consideração dos fatos a serem sopesados na sua atividade de aplicação de sanções administrativas, pois não existe norma que estabeleça, de modo objetivo, que aspectos devem ser considerados, nem as circunstâncias atenuantes e agravantes para fixação da extensão da sanção, tal como ocorre no Direito Penal.
22.	No caso em tela, aplicou-se sanção pecuniária correspondente a cerca de 9% do valor atualizado do débito. Ou seja, utilizou-se um valor bastante inferior ao máximo admitido pela norma legal, que é de 100% do valor atualizado do débito, e compatível com a tendência jurisprudencial de, salvo situações de excepcionalidade, estimar o valor da pena do art. 57 da Lei 8.443/1992 em aproximadamente 10% do valor atualizado do débito (v.g. Acórdãos Plenário 1.372/2019, 3060/2016 e 2329/2016 e da Primeira Câmara 7579/2015, 7.582/2015 e 1.591/2017) 
23.	Não há, pois, que se falar em violação ao princípio da proporcionalidade.
VI
24.	Finalmente, cabe ressaltar que não foram apresentados argumentos para refutar de forma direta os seguintes fundamentos do acórdão recorrido:
- ausência de elementos aptos a demonstrar a execução do objeto pactuado (fotografias capazes de demonstrar a realização das atrações musicais e a implantação da estrutura física utilizada no evento e documentação comprovando a divulgação da festividade) ; e
- ausência de nexo de causalidade entre a suposta realização do evento e a aplicação dos recursos repassados (os recursos foram repassados quase cinco meses depois da data prevista para a festividade) .
VII
25.	Em assim sendo, por não terem sido apresentados elementos aptos a reformar a decisão impugnada, cabe negar provimento ao presente recurso de reconsideração.
	Diante do exposto, acolho o parecer da unidade técnica e a manifestação do Ministério Público junto ao TCU, os quais incorporo como razões de decidir, e voto por que o Tribunal adote o acórdão que ora submeto à deliberação deste Colegiado. 
 
TCU, Sala das Sessões Ministro Luciano Brandão Alves de Souza, em 15 de outubro de 2019.
BENJAMIN ZYMLER 
Relator